臺灣高等法院民事判決
                                   108年度重家上字第39號
上  訴  人
即被上訴人  甲〇〇 
            乙〇〇 

共      同
訴訟代理人  余昇峯律師
被 上訴 人
即 上訴 人  丙〇〇 

訴訟代理人  江沁澤律師
被 上訴 人           
即上 訴 人  丁〇〇    
            戊〇〇 
上列當事人間請求分割遺產事件，兩造對於中華民國108年4月25
日臺灣臺北地方法院107年度家繼訴字第49號第一審判決各自提
起上訴，本院於109年4月7日言詞辯論終結，判決如下：
    主  文
兩造上訴均駁回。
第二審訴訟費用由兩造各自負擔。
    事實及理由
壹、程序事項
一、上訴人即被上訴人甲〇〇、乙〇〇（下逕稱其姓名，並合稱甲〇〇
    等2人）於原審起訴請求裁判分割被繼承人己〇〇之遺產，為
    固有必要共同訴訟，其訴訟標的對於己〇〇之全體繼承人必須
    合一確定，故被上訴人即上訴人丙〇〇（下逕稱其姓名）合法
    提起第二審上訴，依民事訴訟法第56條第1項第1款規定，其
    效力及於同造未提起上訴之丁〇〇、戊〇〇（下逕稱其姓名，並
    合稱丁〇〇等2人，再與丙〇〇合稱丙〇〇等3人），其二人因而視
    同上訴，合先敘明。
二、丁〇〇等2人未於言詞辯論期日到場，核無民事訴訟法第386條
    所列各款情形，爰依甲〇〇等2人之聲請，由其一造辯論而為
    判決。
貳、實體事項：
一、甲〇〇等2人主張：己〇〇於民國106年1月12日死亡，遺有如原
    判決附表（下稱附表）二、三所示遺產，及己〇〇對丙〇〇新臺
    幣（下同）250萬元債權（下稱系爭250萬元債權）。兩造為
    己〇〇之全體繼承人，每人應繼分比例各為5分之1，兩造並無
    不分割之協議，亦無因物之使用目的不能分割之情形，然無
    法達成協議，爰依民法第1164條規定，請求分割被繼承人己
    〇〇所遺如附表二、三所示遺產及系爭250萬元債權等語（未
    繫屬本院部分不予贅述）。
二、丙〇〇以：系爭250萬元係己〇〇贈與伊，因兩造雙親於生前將
    歷代祖先分成4組公媽立牌，並指定伊與丁〇〇等2人、訴外人
    即長孫庚〇〇4人供奉傳承，其為長子有權利及義務執行父母
    祖先交付之任務，故系爭250萬元為附負擔之贈與，並非屬
    己〇〇之遺產。至系爭不動產之分割方法，伊希望分歸伊單獨
    取得，並由伊以金錢補償其餘共有人、或將之變賣，按兩造
    應繼分比例分配價金等語置辯。丁〇〇辯以：丙〇〇將系爭250
    萬元中之62萬5000元匯至伊帳戶後，伊用於購買牌位及祭祀
    費用，僅剩27萬多元等語。戊〇〇則以：系爭250萬元係由伊
    與己〇〇、丙〇〇一同前去郵局辦理轉帳至丙〇〇帳戶。又系爭不
    動產各樓層出入均須通過1樓大門，1樓以外其他樓層並無獨
    立出入口，是以原物分割顯有困難，伊認應將系爭不動產變
    賣，所得價金依兩造各應繼分比例分配等語為辯。
三、原審判決己〇〇所遺如附表二、三所示遺產，分割如附表二、
    三「分割方法」欄所示。甲〇〇等2人、丙〇〇均聲明不服，提
    起上訴（丁〇〇等2人視同上訴，如前壹、一所述）。甲〇〇等2
    人之上訴聲明為：㈠原判決主文第2項暨該部分訴訟費用之裁
    判均廢棄。㈡兩造就己〇〇所遺之系爭不動產分割由甲〇〇單獨
    取得，由甲〇〇補償乙〇〇、丙〇〇等3人每人各131萬8484元；如
    附表二編號3、4所示存款，依兩造各應繼分比例分配取得；
    如附表三所示不當得利債權、及系爭250萬元債權，各依兩
    造應繼分比例分配取得。且對丙〇〇等3人上訴部分為答辯聲
    明：上訴駁回。丙〇〇等3人之上訴聲明則為：㈠原判決主文第
    2項暨該部分訴訟費用之裁判均廢棄。㈡上開廢棄部分，己〇〇
    所遺之系爭不動產分歸由丙〇〇取得，並補償甲〇〇等2人、丁〇
    〇等2人每人各131萬8484元；如附表二編號3、4、及附表三
    所示遺產，各依兩造應繼分比例分配取得。並對甲〇〇等2人
    之上訴部分為答辯聲明：上訴駁回。（至甲〇〇等2人原審請
    求丙〇〇返還75萬259元予被繼承人己〇〇之全體繼承人，經原
    審判決丙〇〇應返還33萬元6816元予被繼承人己〇〇之全體繼承
    人，並駁回甲〇〇等2人此部分其餘之請求，甲〇〇等2人就原判
    決前開駁回部分，未據聲明不服；而丙〇〇雖就原審命其給付
    33萬6816元部分提起上訴，嗣其撤回該部分之上訴，已告確
    定）。
四、甲〇〇等2人主張己〇〇於106年1月12日死亡，兩造為己〇〇之全
    體繼承人，每人應繼分各為5分之1等情，有戶籍謄本、繼承
    系統表為證（見原審卷第15至29頁），且為丙〇〇等3人所不
    爭執，自堪信為真實。
五、甲〇〇等2人主張系爭250萬元為己〇〇生前依寄託關係交付予丙
    〇〇之金錢，應為被繼承人對丙〇〇之寄託債權；或係丙〇〇無法
    律上之原因而取得，為不當得利之債權，故應列入己〇〇之遺
    產等情，為丙〇〇所否認，並以前揭二所示情詞為辯。經查：
  ㈠按稱寄託者，謂當事人一方以物交付他方，他方允為保管之
    契約，民法第589條第1項定有明文，且寄託契約既係契約行
    為，上訴人主張有寄託關係存在，應就寄託契約確已成立之
    事實，負舉證責任，若其先不能舉證，則被上訴人就其抗辯
    之事實即令不能舉證，亦難遽為有利上訴人之認定。且按主
    張不當得利請求權存在之當事人，對於不當得利請求權之成
    立，應負舉證責任，即應證明他方係無法律上之原因而受利
    益，致其受有損害。如受利益人係因給付而得利時，所謂無
    法律上之原因，係指給付欠缺給付之目的。故主張該項不當
    得利請求權存在之當事人，應舉證證明該給付欠缺給付之目
    的。甲〇〇等2人主張丙〇〇基於與己〇〇間之寄託契約取得系爭2
    50萬元，或係受領己〇〇之給付而無法律上原因之不當得利，
    依前揭規定及說明，自應由乙〇〇等2人就丙〇〇與己〇〇間有寄
    託契約、或己〇〇給付系爭250萬元予丙〇〇欠缺給付目的之要
    件事實，負舉證之責任。
  ㈡查乙〇〇等2人就己〇〇與丙〇〇就系爭250萬元有何消費寄記之合
    意、返還之約定，及己〇〇給付系爭250萬元予丙〇〇自始無給
    付目的、給付目的嗣後不存在或給付目的不達等消費寄託、
    不當得利請求之要件事實未舉積極事證以實其說，僅一再以
    ：無證據足以證明丙〇〇自己〇〇處受贈取得系爭250萬元，己〇
    〇移轉系爭250萬元充其量僅係寄託丙〇〇保管為其論證（見本
    院卷第365頁），並經本院確認其已無其他舉證（見本院卷
    第388頁），本諸前述舉證責任分配法則，難認其主張之事
    實為真。
  ㈢參以：己〇〇於104年4月10日提領系爭250萬元並交予丙〇〇辦理
    郵政定期儲蓄存款，有郵政定期儲金存單（下稱系爭定期存
    單）可稽（見原審卷第251頁），且為兩造所不爭執（見原
    審卷第411頁）。依系爭定期存單記載存戶名稱為丙〇〇，丙〇
    〇陳稱：兩造雙親於生前將6代祖先分成4組公媽立牌，並指
    定伊、丁〇〇等2人及庚〇〇（長孫）4人供奉傳承，伊身為長子
    有權利及義務執行父母祖先交付之任務，按公媽立牌歸屬分
    配該250萬元，子孫們從106年起，即為祖先購置牌位，年節
    祭祖7次，系爭250萬元是己〇〇贈與伊，戊〇〇載己〇〇去提領時
    ，伊也在場，伊等人一起去郵局辦理，至郵局辦理提領手續
    前約1、2個月前，己〇〇就說要給伊等語（見原審卷第71、41
    1頁）；核與⒈戊〇〇於原審所陳：系爭定期存單是約1年多前
    ，由伊跟父親，及大哥丙〇〇一起去轉到丙〇〇帳戶，父親於提
    領時就簽名等語（見原審卷第230、231頁）；及⒉丁〇〇陳稱
    ：伊有分到62萬5000元，是伊大哥丙〇〇匯至伊帳戶，伊有去
    買牌位、拜拜及請法師花了很多錢，系爭250萬元確實是伊
    父親贈與丙〇〇，是丙〇〇為了處理祖先祭祀後續事宜，才把錢
    拿出來給大家支付費用等語（見原審卷第232頁、本院卷第3
    79頁）；以及⒊證人辛〇〇即丙〇〇配偶於本院所證稱：伊公公
    己〇〇死亡前，有特別指示丙〇〇及其兄弟，有4個牌位要丙〇〇
    兄弟及伊之子繼承，一人負責一份，並且用紙記載，該資料
    交由丙〇〇保管，後來有拿給丙〇〇的兄弟看，嗣己〇〇於104年2
    月突然不醒人事，經送醫院急救，於出院後的某一天，伊婆
    婆也在場，己〇〇說他不希望之後發生突然昏倒的事情，所以
    他要把錢交給丙〇〇，以後家裏的事情都由丙〇〇來決定，之後
    才會由丙〇〇文到郵局去辦理轉戶的事情等語（見本院卷第24
    8頁）相符；又甲〇〇於通訊軟體「〇家互聯網」上所傳「爸爸
    只有一點點財，維護房子及祖墳皆可，祖墳你們三兄弟協商
    就好非我權力」等語可佐（見原審卷第255頁），並有乙〇〇
    、甲〇〇不爭執之立過房書、立牌、祭祀、神桌、老宅神桌、
    祖墳照片、郵政國內匯款執據、郵政跨行匯款申請書影本（
    見原審卷第79至91、95頁），以及戊〇〇所提被繼承人己〇〇手
    寫年節祭拜歷代祖先日期書面影本（見原審卷第155頁）可
    稽，核與臺灣家庭傳統習俗觀念多由男丁負責祭祀祖先並管
    理家業之常情相符合，足徵丙〇〇所辯己〇〇於生前交付予其25
    0萬元，乃係基於附負擔之贈與之意思而為交付等情非虛。
    況己〇〇早已與郵局間成立系爭250萬元之消費寄託關係，若
    非基於終局讓丙〇〇取得上開款項之目的，實亦無從合理說明
    其何以大費周章自郵局提領後轉交丙〇〇。
  ㈣綜上，甲〇〇等2人主張己〇〇對丙〇〇有系爭250萬元之寄託債權
    或不當得利債權存在之事實，未能舉證以實其說，自難認為
    真正，其據以主張系爭250萬元之債權應列入己〇〇之遺產而
    為分配，乃不足採。
六、按繼承人有數人時，在分割遺產前，各繼承人對於遺產全部
    為公同共有；繼承人得隨時請求分割遺產，但法律另有規定
    或契約另有訂定者，不在此限，民法第1151條、第1164條分
    別定有明文。查被繼承人己〇〇並未以遺囑禁止分割遺產，其
    全體繼承人間亦無不分割之約定，復無法令規定不能分割之
    情事，惟迄今仍無法達成分割之協議，則甲〇〇、乙〇〇依民法
    第1164條規定請求分割己〇〇之遺產，即屬有據。
七、又按公同共有物之分割，除法律另有規定外，準用關於共有
    物分割之規定，民法第830條第2項規定有明文。又共有物之
    分割，依共有人協議之方法行之。分割之方法不能協議決定
    ，或於協議決定後因消滅時效完成經共有人拒絕履行者，法
    院得因任何共有人之請求，命為下列之分配：1.以原物分配
    於各共有人。但各共有人均受原物之分配顯有困難者，得將
    原物分配於部分共有人。2.原物分配顯有困難時，得變賣共
    有物，以價金分配於各共有人；或以原物之一部分分配於各
    共有人，他部分變賣，以價金分配於各共有人。民法第824
    條第1項、第2項定有明文。又法院定共有物分割之方法，固
    可由法院自由裁量，惟應斟酌各共有人之意願、利害關係、
    共有物之性質、分割前使用狀況、分割後各部分所得利用之
    價值及經濟效用、全體共有人利益等有關情狀，於符合公平
    經濟原則下，為適當之決定。按民法共有之規定，於所有權
    以外之財產權，由數人共有或公同共有者準用之；公同共有
    債權之分割，除法律另有規定外，準用關於共有物分割之規
    定，民法第831條、第830條定有明文。查己〇〇之遺產中系爭
    不動產（即附表二編號1、2），建物部分為2層樓透天住宅
    ，面積62.2平方公尺，第2層為增建，第1、2層僅有一出入
    口，土地使用分區為都市計畫內之商業區，目前該建物閒置
    中，有宏大不動產估價師聯合事務所不動產估價報告書可佐
    （見外放該估價報告書）。則系爭不動產以原物分配予各繼
    承人恐造成每人分割取得面積不到13平方公尺，不僅面積狹
    小，且均無獨立專屬對外出入口，顯無法獨立維持供住家使
    用，而有害於經濟利用價值，故以原物分配予各共有人顯有
    困難。又丙〇〇不同意按應繼分比例分割為分別共有（見本院
    卷第386頁）。而系爭不動產若以變價方式分割，共有人於
    變賣共有物時，有依相同條件優先承買權，是任一共有人於
    變價分割程序，均可經由優先承買權之行使，取得系爭不動
    產之全部，此與將系爭房地以原物單獨分配與其中一共有人
    ，再以金錢補償其餘共有之結果，尚無不同；且甲〇〇等2人
    及丙〇〇於本院言詞辯論期日均表示同意系爭不動產以變賣分
    配價金方式分割（見本院卷第387頁），而戊〇〇於原審即主
    張變價分割（見原審卷第107頁），丁〇〇表示其無取得系爭
    不動產之意願，其願意取得金錢補償（見原審卷第379頁）
    等情。本院審酌系爭不動產之型態、用途、經濟效用、兩造
    之利益，並尊重兩造意願等一切情形，認系爭不動產之分割
    方法，應以變賣後將價金按兩造如原判決附表四（下稱附表
    四）所示應繼分比例分配為適當。又附表二編號3、4所示存
    款，性質上非不可分，應按兩造應繼分比例分配。而附表三
    則為本件丙〇〇應返還己〇〇之全體繼承人之不當得利金額33萬
    6816元，為兩造公同共有之債權，兩造均同意以原判決之分
    割方法即以債權方式分割，按每人應繼分比例分配取得（見
    本院卷第313頁），故兩造應繼分比例分割由每人各分得5分
    之1（詳如附表三「分割方法欄」）所示。
八、綜上所述，甲〇〇等2人請求分割己〇〇所遺如附表二、三所示
    遺產，洵屬有據，並應依附表二、三所示分割方法予以分割
    。原審所定分割方法並無不當。兩造各上訴意旨指摘原判決
    不當，求予廢棄改判，均為無理由，應駁回上訴。 
九、本件事證已臻明確，至於兩造其餘攻擊防禦方法及所提證據
    ，經本院斟酌後，認為均不足以影響本判決之結果，而無逐
    一論駁之必要，併此敘明。 
十、據上論結，本件兩造上訴均為無理由，依家事事件法第51條
      、民事訴訟法第463條、第385條第1項前段、第449條第1
      項、第78條，判決如主文。
中　　華　　民　　國　　109 　年　　4 　　月　　28　　日
                  家事法庭
                      審判長法  官  王本源
                            法  官  林晏如
                            法  官  陳月雯
正本係照原本作成。
如不服本判決，應於收受送達後20日內向本院提出上訴書狀，其
未表明上訴理由者，應於提出上訴後20日內向本院補提理由書狀
（均須按他造當事人之人數附繕本）上訴時應提出委任律師或具
有律師資格之人之委任狀；委任有律師資格者，另應附具律師資
格證書及釋明委任人與受任人有民事訴訟法第466 條之1第1項但
書或第2項（詳附註）所定關係之釋明文書影本。如委任律師提
起上訴者，應一併繳納上訴審裁判費。
中　　華　　民　　國　　109 　年　　4 　　月　　29　　日

　　　　　　　　　　　　　  書記官  侯雅文
附註：
民事訴訟法第466條之1（第1項、第2項）：
對於第二審判決上訴，上訴人應委任律師為訴訟代理人。但上訴
人或其法定代理人具有律師資格者，不在此限。
上訴人之配偶、三親等內之血親、二親等內之姻親，或上訴人為
法人、中央或地方機關時，其所屬專任人員具有律師資格並經法
院認為適當者，亦得為第三審訴訟代理人。